【裁判字號】    91,交易,306
【裁判日期】    920723
【裁判案由】    偽造文書等
【裁判全文】
臺灣臺北地方法院刑事判決                        九十一年度交易字第三六號
    公  訴  人  臺灣臺北地方法院檢察署檢察官
    被      告  乙○○
    選任辯護人  姜禮增律師
    被      告  丙○○
右列被告等因偽造文書等案件，經檢察官提起公訴（九十一年度社偵字第七九六號、
九十一年度偵字第一九四八二號、九十一年度偵字第一九九一三號），本院判決如左
：
    主  文
乙○○服用酒類，不能安全駕駛動力交通工具而駕駛，處罰金二萬元，如易服勞役，
以佰元折算壹日。
乙○○、丙○○被訴共同連續使公務人員登載不實犯行部分無罪。
    事  實
一、乙○○於九十年十二月六日晚上十時起，在台北市○○○路○段之某處飲用酒類
    ，已達不能安全駕駛動力交通工具之程度後，竟仍駕駛車牌號碼七Ｂ－九二九九
    號之自用小客車，意圖返回台北縣中和市之住處，而沿台北市○○○路往台北縣
    永和市方向行駛，於同年月七日凌晨五時三十七分許，行經台北市大安區○○○
    路○段二三六號前時，遭員警盤檢查獲，經測試其吐氣所含酒精濃度高達每公升
    ０點八四毫克。
二、案經台北市政府警察局大安分局報請台灣台北地方法院檢察署檢察官偵查起訴。
    理  由
甲、有罪部分：
一、右開事實，業據被告乙○○坦承不諱，並有刑法第一百八十五條之三案件測試觀
    察紀錄表、酒精濃度測試單、台北市政府警察局舉發違反道路交通管理事件通知
    單等在卷可稽。按刑法第一百八十五條之三所規定服用酒類，不能安全駕駛動力
    交通工具而駕駛者，應負刑事責任，揆其立法目的本在藉抽象危險犯之犯罪構成
    要件，以嚇阻酒後駕車者對道路交通安全之危害。而所謂不能安全駕駛之認定，
    並無一定之數值可供界定，而係由法院以一般社會通念之客觀標準，足生公共危
    險時即足。經查，目前行政機關所取締酒後駕車之參考標準，係依法務部於八十
    八年五月十日邀集司法院刑事廳、交通部、行政院衛生署、內政部警政署及中央
    警察大學等機關開會，所為凡呼氣酒精濃度逾每公升含０．五五毫克時，即屬不
    能安全駕駛之決議，上開會議決議本身固僅屬檢警取締酒後駕車之參考，尚無拘
    束法院之效力，惟以上開會議決議所採之標準，係參考美國、德國及日本等國家
    所進行之酒精濃度與精神狀態之測試實驗，亦即，各項實驗均發現凡呼氣中酒精
    濃度達每公升０．五五毫克時，就人之生理方面，已產生視覺反應遲鈍、影像不
    能集中、同時不能看清前方路況及車旁照後鏡等狀況，及駕駛能力已受有影響、
    肇事率已為一般正常人之十倍之事實，則以呼氣中酒精濃度逾每公升０．五五毫
    克作為判定駕駛人能否安全駕駛之標準，係有科學上之證明，而得為本院判斷之
    依據；次查，行為人飲酒後如其呼氣酒精濃度達於每公升０．五毫克時，即有反
    應較慢、感覺減低並影響駕駛中度之中毒症狀，此有行政院國軍退除役官兵輔導
    委員會台北榮民總醫院八十八年八月五日（八八）北總內字第二六八六八號函一
    紙附本院卷可稽，且行為人飲酒後其呼氣中酒精濃度如已達於每公升０．五五毫
    克，其肇事率為一般未飲酒者之十倍，此亦有中央警察大學交通學系暨交通管理
    研究所教授蔡志中之研究報告一紙附本院卷可憑，故被告乙○○經警測試其呼氣
    酒精成份為０．八四毫克，依照前述說明，當已達到服用酒類後不能安全駕駛動
    力交通工具之狀態；況被告乙○○之所以遭警查獲，乃因不勝酒力衝上安全島並
    熟睡，此亦有刑法第一百八十五條之三案件測試觀察記錄表等在卷可考，足見被
    告乙○○安全駕駛之能力，確已深受血液中酒精濃度之影響，則本件被告服用酒
    類，不能安全駕駛動力交通工具而駕駛之犯行，已足認定。
二、核被告乙○○所為，係犯刑法第一百八十五條之三醉態駕駛罪。爰審酌：被告乙
    ○○呼氣中酒精濃度已達每公升０．八四毫克；酒後竟仍醉態駕駛，又因不勝酒
    力衝上安全島並熟睡，顯然毫不尊重自己及他人之生命、財產安全；惟嗣後尚能
    坦承不諱等情，量處被告乙○○罰金二萬元，並依刑法第四十二條第二項之規定
    ，諭知易服勞役之折算標準如主文所示。
乙、無罪部分：
一、公訴意旨另以：乙○○、丙○○共同基於使公務員登載不實之意思，並基於概括
    之犯意，均明知乙○○因涉前述之醉態駕駛案件，於九十一年六月三日自願同意
    接受社區處遇，如中途未能配合社區處遇之執行，應即回復一般偵查程序，竟由
    乙○○委託丙○○先後於九十一年八月二十三日上午、同年九月三日下午，冒乙
    ○○之名義參與社區處遇活動，使台灣台北地方地方法院檢察署格股觀護人吳永
    達，在其業務上所執掌之被告自願同意參與社區處遇基本資料表上登載乙○○已
    符合規定參加社區處遇之事項，致生損害於台灣台北地方法院檢察署觀護人執行
    社區處遇之正確性、真實性、及為提昇政府效能，改善訴訟品質，並落實「輕罪
    從輕」之刑事人道思想之制度目的性；嗣於九十一年九月十三日下午，丙○○又
    冒乙○○之名義參加台灣台北地方法院檢察署五樓之社區處遇，經執行之書記官
    發覺，報告現場執勤之法警，當場逕行逮捕而查獲。因認被告乙○○、丙○○共
    同連續涉犯刑法第二百一十四條使公務員登載不實之罪嫌。
二、本件公訴意旨認被告乙○○、丙○○涉有右開罪嫌，無非以被告乙○○、丙○○
    對前述行為之自白，及卷附台灣台北地方法院檢察署九十一年八月二十三日上午
    社區處遇執行情況報告表、同年九月三日下午社區處遇執行情況報告表、台灣台
    北地方法院檢察署甲○九一執社字第七九五號被告自願參與社區處遇基本資料表
    等為其論據。而訊據被告乙○○、丙○○固不否認於九十一年八月二十三日上午
    之社區處遇活動中，被告丙○○曾代替被告乙○○參與部分之活動，另於九十一
    年九月三日下午，則由被告丙○○全程代替被告乙○○參加社區處遇活動之事實
    ，惟辯稱：於九十一年八月十五日，被告乙○○曾前往台灣台北地方法院檢察署
    向該署觀護人張姓書記官詢問有關請假事宜，張書記官曾表示如果身體不適，可
    以找人代替，因此被告乙○○在身體不適之情形下，始委由被告丙○○代為參加
    社區處遇活動，二人均不知道此為犯罪之行為；又參與社區處遇之對象，應由執
    行機關於每次活動中詳實核對身分，而屬實質審核，是被告二人之行為均不能構
    成二百十四條之使公務員登載不實罪等語。
三、按犯罪事實應依證據認定之，無證據不得推定其犯罪事實；又不能證明被告犯罪
    者，應諭知無罪之判決，刑事訴訟法第一百五十四條、第三百零一條第一項分別
    定有明文。按刑法第二百十四條所謂使公務員登載不實事項於公文書罪，須一經
    他人之聲明或申報，公務員即有登載之義務，並依其所為之聲明或申報予以登載
    ，而屬不實之事項者，始足構成，若其所為聲明或申報，公務員尚須為實質之審
    查，以判斷其真實與否，始得為一定之記載者，即非本罪所稱之使公務員登載不
    實（最高法院七十三年度台上字第一七一０號判例參照）。是本件所首應審酌者
    ，係社區處遇執行機關於執行社區處遇活動時，對參加者之身分，是否有實質審
    查之權？經查：
  (一)依卷附「臺灣台北地方法院檢察署檢察官偵查中辦理社區處遇試行要點」第八條
    後段：「... 檢察官審酌被告犯罪後態度（參加社區處遇情形），得依刑事訴訟
    法第二百五十三條第一項規定為不起訴處分。若未符合該項規定，另為起訴、聲
    請簡易判決處刑或為其他適當之處分。」之規定，可知臺灣台北地方法院檢察署
    推行社區處遇之目的，不僅在「提昇政府效能，改善訴訟品質，並落實『輕罪從
    輕』之刑事人道思想，藉非機構式之社區處遇模式，達到犯罪矯正，避免再犯之
    目標」（參卷附前述試行要點第一條），檢察官亦可藉由此一制度之施行，具體
    評價被告是否具有刑法第五十七條所列情形，而為應否為不起訴處分之依據。換
    言之，社區處遇制度之施行，亦為檢察官偵查被告是否具有刑法第五十七條所列
    情形之手段之一，則於此情形下，對於參加社區處遇之人之身分，臺灣台北地方
    法院檢察署自應有確認及實質審核之權利與義務。
  (二)次查，卷附臺灣台北地方法院檢察署九十二年四月十四日函雖稱：有關本署執行
    社區處遇時，受理受處遇人之程序，係依前開試行要點第六點第一款暨實施計劃
    第五點第三款規定：「由執行機關依觀護人所指定之內容辦理社區處遇。每次辦
    理完成後，再督導受處遇人填寫執行社區處遇時，執行機關即有受理其報到並予
    登記之義務，且應依其報到，發給「執行情況報告表」，供其於完成處遇後填寫
    心得報告，再將該報告彙整送交觀護人審核並憑以製作「處遇報告書」；換言之
    ，受囑託執行之機關，於受理其報到時，僅能依觀護人提供之執行名冊，初步核
    對出席者與受處遇人知姓名是否相符，並於登記後憑以執行社區處遇，其對出席
    者之身分是否真實，無實質審查權等語。但查：依卷附「臺灣台北地方法院檢察
    署檢察官偵查中辦理社區處遇試行要點」第四點：「檢察官徵得被告自願同意後
    ，得將案件暫時報結，並通知觀護人室分案執行社區處遇。」第五點：「觀護人
    室逐案分『執社』案號後，應通知被告於指定之行政說明會辦理時間向觀護人報
    到，並於被告出席行政說明會時，規劃適當之社區處遇內容與方式，協同適當之
    機關、學校、團體配合辦理之。」第六點第一項：「執行單位應配合辦理事項：
    (一)依觀護人所指示之內容辦理社區處遇，並於每次辦理完成後，督導被告填寫執
    行社區處遇情況報告表交由觀護人審核即於參加社區處遇之被告認證卡上蓋章認
    證。」等規定，可知臺灣台北地方法院檢察署觀護人室雖實際上執行社區處遇業
    務，但仍受檢察官之指揮；而縱社區處遇活動係委由署外之執行單位辦理，該執
    行單位亦仍受觀護人之監督，且需將被告參與社區處遇活動之情形陳報與觀護人
    ，由觀護人審核並於被告認證卡上蓋章認證。是以：如社區處遇活動係觀護人室
    所自辦，則觀護人受檢察官之指揮，自有確認及實質審核參加社區處遇之人之身
    分之權利與義務，以使偵查被告犯行之檢察官妥適判斷被告是否有刑法第五十七
    條所列情形；而如社區處遇活動係觀護人室委由署外執行單位辦理，該執行單位
    既受委託執行公權力，亦應同有前述之審核之權，更不能因社區處遇活動係「觀
    護人室自辦」或「觀護人室委由署外執行單位辦理」，而異其解釋。進言之，縱
    然臺灣台北地方法院檢察署觀護人室所委託之署外執行單位，目前僅能依據觀護
    人所提供之執行名冊，初步核對出席者與受處分人之姓名是否相符乙節屬實，亦
    應由台灣台北地方法院檢察署與署外執行單位共商將來如何確保被告身分無誤之
    措施，要能不以現存措施下署外執行單位從事實質查核有其困難，即反稱該執行
    單位無實質審核之權利義務。
  (三)況查，依卷附台灣台北地方法院檢察署觀護人吳永達（按即為執行被告乙○○本
    件社區處遇案件之觀護人）九十一年九月十六日簽呈所示，其對於被告丙○○涉
    嫌代替被告乙○○參加社區處遇活動案件，檢討並擬辦稱：「三、爾後執行處遇
    案件，除加強宣導，俾免被告心存僥倖觸法外，將膺續仔細查察核對身分，以杜
    不法情事發生。」等語。設若觀護人對參加社區處遇之人之身分毫無實質查核之
    權，則何以其能建議「膺續仔細查察核對身分」此一權限外之行為，甚至獲得臺
    灣台北地方法院檢察署檢察長之核可？從而，以觀護人吳永達實際辦理社區處遇
    活動、對相關規定知之甚詳，其猶認嗣後應加強查核身分、以杜不法之意見，即
    可益證臺灣台北地方法院檢察署及受委託辦理社區處遇活動之執行單位，對參加
    社區處遇活動之人之身分，確有實質審查之權。
四、綜上所述，並揆諸前述最高法院七十三年度台上字第一七一０號判例意旨，雖被
    告乙○○、丙○○並不否認於九十一年八月二十三日上午之社區處遇活動中，被
    告丙○○曾代替被告乙○○參與部分之活動，另於九十一年九月三日下午，則由
    被告丙○○全程代替被告乙○○參加社區處遇活動之事實，但因台灣台北地方法
    院檢察署及受委託辦理社區處遇活動之執行單位，對參加社區處遇活動之人之身
    分，有實質審查之權，則被告二人之前述行為，自均未犯刑法第二百十四條之使
    公務員登載不實罪；復查無其他證據足以證明被告二人有何使公務人員登載不實
    之犯行，則就公訴意旨所指之此部份犯行，自應為無罪之諭知。
據上論斷，應依刑事訴訟法第二百九十九條第一項前段、第三百零一條第一項，刑法
第一百八十五條之三、第四十二條第二項，罰金罰鍰提高標準條例第二條，判決如主
文。
本案經檢察官柯宜汾到庭執行職務
中      華      民      國    九十二    年      七      月    二十三    日
                                    臺灣臺北地方法院交通法庭
                                        法  官  林鴻達
右正本證明與原本無異。
如不服本判決，應於判決送達後十日內向本院提出上訴狀（應抄附繕本）。
                                        書記官  石幸代
中      華      民      國    九十二    年      七      月    二十三    日
附錄本案所引法條：
中華民國刑法第一百八十五條之三
服用毒品、麻醉藥品、酒類或其他相類之物，不能安全駕駛動力交通工具
而駕駛者，處一年以下有期徒刑、拘役或三萬元以下罰金。


司法院資訊處製作；財團法人民間司法改革基金會備份。
